ACORDAO-COMPLETO-2391673

ACÓRDÃO 4471/2020 ATA 10/2020 - PRIMEIRA CÂMARA

VISTOS, relatados e discutidos estes embargos de declaração opostos por Palonma de Ferreira e Almeida, herdeira de Fátima Ferreira da Cunha contra o Acórdão 10959/2018-TCU-Primeira Câmara, por meio do qual o Tribunal negou provimento ao recurso de reconsideração interposto contra o Acórdão 4434/2014-TCU-Primeira Câmara, no âmbito do qual Fátima Ferreira da Cunha, ex-secretária de saúde do município de São João do Piauí/PI, e outros responsáveis tiveram suas contas julgadas irregulares e foram condenados, solidariamente, ao pagamento de débito e, individualmente, ao pagamento de multa em razão da não comprovação de despesas realizadas com recursos repassados pelo Fundo Nacional de Saúde (FNS) ao Fundo Municipal de Saúde (FMS) no período de julho a dezembro de 2004,
ACORDAM os Ministros do Tribunal de Contas da União, reunidos em Sessão da Primeira Câmara, diante das razões expostas pelo Relator, em:
9.1. com fundamento nos arts. 32, inciso II, e 34 da Lei 8.443/1992, conhecer e acolher os presentes embargos de declaração com efeitos infringentes para dar provimento aos recursos de reconsideração interpostos por Fátima Ferreira da Cunha e Sheylla Mara de Castro Macedo Costa, julgando regulares com ressalva suas contas e excluindo as multas a elas aplicadas por meio do item 9.7 do Acórdão 4434/2014-TCU-Primeira Câmara;
9.2. dar ciência desta deliberação à embargante, a Sheylla Mara de Castro Macedo Costa (XXX.829.793-XX) , representada nestes autos por Raimundo de Araújo Silva Júnior (5061/OAB-PI) e outros, à Procuradoria da República no Piauí, ao município de São João do Piauí/PI e ao Tribunal de Contas do Estado do Piauí.

Embargos de declaração opostos contra deliberação por meio da qual o Tribunal negou provimento ao recurso de reconsideração interposto contra acórdão no âmbito do qual a responsável teve suas contas julgadas irregulares e foi condenada ao pagamento de débito e multa em razão da não comprovação de despesas realizadas com recursos repassados pelo Fundo Nacional de Saúde ao Fundo Municipal de Saúde de São João do Piauí/PI no período de julho a dezembro de 2004.

Primeira Câmara

Município de São João do Piauí/PI.

3. Recorrente: Palonma de Ferreira e Almeida (XXX.834.803-XX), herdeira de Fátima Ferreira da Cunha (XXX.447.173-XX).

13.1. Ministros presentes: Walton Alencar Rodrigues (Presidente), Benjamin Zymler, Bruno Dantas (Relator) e Vital do Rêgo.
13.2. Ministros-Substitutos presentes: Augusto Sherman Cavalcanti e Weder de Oliveira.

ACORDAO-COMPLETO-2558252

Acórdão de Relação 7892/2022 - Primeira Câmara

Acórdão de Relação

BRUNO DANTAS

Ministro Bruno Dantas.

Trata-se de embargos de declaração opostos por Palonma de Ferreira e Almeida, herdeira de Fátima Ferreira da Cunha contra o Acórdão 10959/2018-TCU-Primeira Câmara, por meio do qual o Tribunal negou provimento ao recurso de reconsideração interposto contra o Acórdão 4434/2014-TCU-Primeira Câmara, no âmbito do qual Fátima Ferreira da Cunha, ex-secretária de saúde do município de São João do Piauí/PI, e outros responsáveis tiveram suas contas julgadas irregulares e foram condenados, solidariamente, ao pagamento de débito e, individualmente, ao pagamento de multa em razão da não comprovação de despesas realizadas com recursos repassados pelo Fundo Nacional de Saúde (FNS) ao Fundo Municipal de Saúde (FMS) no período de julho a dezembro de 2004.
2.	Ciente do teor do Acórdão 10959/2018-TCU-Primeira Câmara em 17/12/2019 (peças 128 e 131) , Palonma de Ferreira e Almeida opôs os presentes embargos em 19/12/2019 (peça 129) .	
3.	Nesta oportunidade, a embargante alega que a deliberação recorrida estaria eivada de omissão por não ter se manifestado quanto à ausência de responsabilidade da ex-secretária, a qual não teria praticado atos de gestão do FMS. Segundo a embargante, os argumentos de Fátima Ferreira da Cunha em seu recurso de reconsideração teriam sido acolhidos pela Secretaria de Recursos desta Corte (Serur) e pelo Ministério Público junto ao TCU, mas o voto deste Relator não os teria analisado.
4.	Em acréscimo, considerando a possibilidade de esta Corte suprir a omissão e manter a condenação da ex-secretária, a embargante solicita que, em razão do óbito da responsável, seja excluída a sanção aplicada por se revestir de caráter personalíssimo.
5.	Diante da pretensa relevância das questões aduzidas, o/a recorrente finaliza o expediente com o seguinte pedido:
"Diante do exposto, requer-se que os presentes embargos sejam conhecidos e providos. E consequentemente, seja suprida a omissão apontada, julgando-se regulares, ainda que com ressalvas, as contas de Fátima Ferreira da Cunha. Na eventualidade de ser mantida a condenação, seja decotada a multa aplicada."
	É o relatório.

Edilberto Alves da Silva (7814/OAB-PI), representando Palonma de Ferreira e Almeida, herdeira de Fátima Ferreira da Cunha.

Subprocurador-Geral Paulo Soares Bugarin.

TOMADA DE CONTAS ESPECIAL. FUNDO NACIONAL DE SAÚDE (FNS). MUNICÍPIO DE SÃO JOÃO DO PIAUÍ/PI. IRREGULARIDADES NA APLICAÇÃO DE RECURSOS FEDERAIS REPASSADOS AO FUNDO MUNICIPAL DE SAÚDE (FMS). CONTAS IRREGULARES. DÉBITO. MULTA. RECURSO DE RECONSIDERAÇÃO. CONHECIMENTO. NEGATIVA DE PROVIMENTO. ALTERAÇÃO DO COFRE CREDOR DA DÍVIDA PARA QUE PASSE A SER O DO FUNDO NACIONAL DE SAÚDE. ABATIMENTO DE VALORES EVENTUALMENTE RESSARCIDOS AOS COFRES DO FMS. EMBARGOS DE DECLARAÇÃO. EXISTÊNCIA DE OMISSÃO. CONHECIMENTO. ACOLHIMENTO. EFEITOS INFRINGENTES. AUSÊNCIA DE RESPONSABILIDADE DAS EX-SECRETÁRIAS DE SAÚDE DO MUNICÍPIO. CONTAS REGULARES COM RESSALVA.

TOMADA DE CONTAS ESPECIAL (TCE)

Secretaria de Recursos (Serur); Secretaria de Controle Externo de Tomada de Contas Especial (SecexTCE).

Trata-se de embargos de declaração opostos por Palonma de Ferreira e Almeida, herdeira de Fátima Ferreira da Cunha, contra o Acórdão 10959/2018-TCU-Primeira Câmara, por meio do qual o Tribunal negou provimento ao recurso de reconsideração interposto contra o Acórdão 4434/2014-TCU-Primeira Câmara, no âmbito do qual Fátima Ferreira da Cunha, ex-secretária de saúde do município de São João do Piauí/PI, e outros responsáveis tiveram suas contas julgadas irregulares e foram condenados, solidariamente, ao pagamento de débito e, individualmente, ao pagamento de multa em razão da não comprovação de despesas realizadas com recursos repassados pelo Fundo Nacional de Saúde (FNS) ao Fundo Municipal de Saúde (FMS) no período de julho a dezembro de 2004.
Nesta oportunidade, a embargante alega que a deliberação recorrida estaria eivada de omissão por não ter se manifestado quanto à ausência de responsabilidade da ex-secretária, a qual não teria praticado atos de gestão do FMS. Segundo a embargante, os argumentos de Fátima Ferreira da Cunha em seu recurso de reconsideração teriam sido acolhidos pela Secretaria de Recursos desta Corte (Serur) e pelo Ministério Público junto ao TCU, mas o voto deste Relator não os teria analisado.
Satisfeitos os requisitos atinentes à espécie, os presentes embargos devem ser conhecidos, com fundamento nos arts. 32, inciso II, e 34 da Lei 8.443/1992.
Assiste razão à embargante em sua alegação. De fato, o voto e o acórdão da deliberação embargada foram omissos ao não consignar posição acerca da responsabilidade das ex-secretárias de saúde do município.
Naquela oportunidade, a Secretaria de Recursos (Serur) se manifestou quanto ao assunto nos seguintes termos (peça 87) :
"8.7. Da ausência de responsabilidade das secretárias municipais de saúde
8.7.1. As ex-Secretárias de Saúde arguem a responsabilidade exclusiva do prefeito municipal pela gestão do fundo de saúde, sob a alegação de que não tinham efetiva participação na execução das despesas e na posterior prestação de contas.
8.7.2. No enfrentamento do tema, sabe-se que os fundos municipais de saúde são, como regra, geridos pelos secretários de saúde e apenas excepcionalmente pelo próprio prefeito municipal (em desconformidade com a lei, neste caso) .
8.7.3. Disso decorre que em cada processo é necessário verificar como se deu a efetiva gestão do fundo, a fim de se definirem adequadamente as responsabilidades, seja do prefeito (por exceção) seja do secretário de saúde (como regra) , mas raramente de ambos (como se deu no caso em exame) porque há, em princípio, como particularizar, em cada caso concreto, qual desses níveis decisórios teve ascendência sobre a destinação dos recursos.
8.7.4. No comum das vezes, como dito, a gestão dos fundos municipais incumbe aos secretários de saúde, pois uma das condições para criação dos fundos é a previsão de sua autonomia administrativa (o fundo constitui unidade gestora própria) , assim como a previsão de serem geridos pelo titular da área de saúde, sem a participação operacional direta dos prefeitos, tal como prescreve o art. 9º, III, da Lei 8.080/1990.
8.7.5. A existência dessa disciplina legal gera a presunção de que o fundo é gerido pela secretaria de saúde ou órgão equivalente, de forma que a responsabilização do prefeito é excepcional e depende de prova de que a norma de regência não foi observada no caso concreto.
8.7.6. O acórdão recorrido, acolhendo entendimento do MP/TCU, divergente da Secex/PI, entendeu não ser 'possível supor que tais colaboradores [secretários de saúde] ocupassem cargos sem atribuições administrativas para gerir os recursos federais repassados ao Município de São João do Piauí/PI para a área de saúde'. Por essa razão, condenou-os solidariamente com o prefeito municipal.
8.7.7. Revisando-se os autos, contudo, observam-se várias evidências de que, no caso concreto, realmente a gestão do fundo era realizada diretamente pelo prefeito municipal e seus tesoureiros, sem participação efetiva dos secretários de saúde no que diz respeito à movimentação financeira dos recursos e à comprovação dos respectivos pagamentos (fato gerador do débito imputado nos autos) .
8.7.8. Com efeito, do 'balancete mensal' de dezembro de 2004 (peça 5, p. 47 e ss.) - única comprovação oficial de atos de gestão contida nos autos, juntado pelo próprio ex-prefeito - observa-se que todos os empenhos foram assinados pessoalmente pelo ex-prefeito Murilo Antônio Paes Landim, em conjunto com o tesoureiro do município (peça 5, p. 48, 53, 59 etc.) , quando, pela lei, a responsabilidade seria do secretário de saúde.
8.7.9. Observa-se, ainda, que as notas fiscais não estão acompanhadas da respectiva liquidação, de modo que, na qualidade de responsáveis pelo gasto, não há a assinatura de nenhum outro agente municipal que não o próprio prefeito e um tesoureiro.
8.7.10. Ademais, é comum observar-se a seguinte sequência, demonstrada exemplificativamente pelos documentos de peça 5, p. 47-51: (a) o empenho foi emitido em 6/12/2004 (p. 48) ; (b) no dia seguinte, 7/12/2004, a empresa emitiu notas fiscais de fornecimento de produtos (p. 49 e 51) e, (c) no mesmo dia em que emitida a nota fiscal, já se efetuava o pagamento, conforme recibos anexos (p. 50 e 52) . Assim, entre a emissão do empenho pelo prefeito municipal e o faturamento e pagamento da despesa, no dia seguinte, não houve prazo suficiente para os trâmites administrativos necessários ao regular processamento da despesa, notadamente se se envolvesse outro órgão da administração municipal, a exemplo da Secretaria de Saúde.
8.7.11. Nos documentos de despesa anexados ao processo não há evidências de participação direta das secretárias de saúde responsabilizadas nos autos. Essa ausência de comprovação documental da participação das secretárias passa a ser relevante quando se observam, ainda, as constatações do próprio Denasus, ao avaliar in loco a prática administrativa adotada no município.
8.7.12. A partir do que constatou, o Denasus foi enfático ao registrar que a secretaria municipal de saúde não dispunha de estrutura real (apenas formal) nem realizava concretamente as atribuições de controle, acompanhamento, execução orçamentária e financeira e contabilização das despesas, nem mesmo de prestação de contas.
8.7.13. Nesse sentido, observa-se do relatório do Denasus (peça 1, p. 11 e ss.) que o Município de São João do Piauí/PI é de pequeno porte (população de 18.530 habitantes) e que a prefeitura municipal exercia papel centralizador de tal ordem que, na prática, era a efetiva gestora dos recursos da saúde. São várias as evidências apontadas pelo Denasus nesse sentido, a saber:
a) a estrutura da Secretaria de Saúde não operava como previsto na Lei de Reorganização Administrativa do município, não havendo 'conformidade entre o organograma formal e o praticado' (item 4.1 do relatório) ;
b) inobstante o que previsto formalmente na lei municipal, os órgãos da secretaria de saúde 'não comportam as atribuições de Controle Interno, acompanhamento das ações de saúde, da execução orçamentária/financeira e de contabilização' (item 4.1 do relatório) ;
c) 'os setores de Gabinete e Tesouraria da SMS [secretaria municipal de saúde] não realizam ações de controle e acompanhamento, sendo a execução orçamentária/financeira e a contabilização realizadas na estrutura geral da Prefeitura, contrariando a lei' (item 4.1.1) ;
d) a estrutura da Secretaria Municipal de Saúde 'não contempla o planejamento e não há responsável pelo setor'. Também 'não há registros indicativos da participação de servidores' do Conselho Municipal de Saúde e 'outros setores e de participantes/integrantes do SUS nas discussões e planejamento das ações de saúde' (item 4.3 do relatório) ;
e) o fundo municipal de saúde 'não possui estrutura física, recursos humanos e de equipamentos necessários', e 'não executa as atribuições' próprias do fundo, como a 'elaboração de demonstrativo mensal de receitas e despesas', sendo que 'a contabilidade geral da prefeitura' é quem 'emite balancetes mensais' (item 4.4.1 do relatório) - sendo esses balancetes mensais o meio como se formalizavam as prestações de contas do fundo, como já visto.
8.7.14. Em síntese, o próprio Denasus, ao verificar a realidade local, foi enfático ao descrever o papel decisivo do prefeito e seus tesoureiros na execução, controle e prestação de contas das despesas de saúde no município - atribuições essas que foram suprimidas, em termos reais, da secretaria de saúde, 'sendo a execução orçamentária/financeira e a contabilização realizadas na estrutura geral da Prefeitura, contrariando a lei'.
8.7.15. Nesse contexto, a defesa apresentada pelas secretárias de saúde é corroborada não só pelas poucas provas documentais existentes no processo, mas também, e principalmente, pela detalhada análise da realidade local efetuada pelo Denasus.
8.7.16. Como dito antes, há uma presunção legal de que os secretários de saúde sejam gestores do fundo e, por essa razão, respondam na hipótese de ausência de comprovação das despesas lançadas nas contas vinculadas. Essa presunção, todavia, é relativa e, como tal, pode ser afastada por prova em contrário. E o conjunto fático-probatório existentes nos autos é coerente e harmônico ao indicar o então prefeito municipal como gestor efetivo dos recursos do fundo, sendo decisiva, quanto a essa conclusão, a detalhada análise da realidade local efetuada pelo Denasus.
8.7.17. Fica, portanto, demonstrado que a gestão do fundo municipal de saúde foi realizada sem participação direta das secretárias de saúde na execução financeira e na comprovação das despesas. Assim sendo, propõe-se o provimento de seus recursos, com o fim de reverter a condenação em débito e a aplicação de multa, com o julgamento de suas contas regulares com ressalva.
8.7.18. Nos termos do art. 281 do RI/TCU, o provimento proposto não aproveita aos demais responsáveis nos autos (prefeito e tesoureiros) , os quais exerceram funções distintas.
 (...) 
PROPOSTA DE ENCAMINHAMENTO
 (...) 
a.2) dar provimento aos recursos de Fátima Ferreira da Cunha e de Sheylla Mara de Castro Macedo Costa, para julgar suas contas regulares com ressalva, com fundamento no art. 1º, I, e 16, II, da Lei 8.443/1992; tornar sem efeito a multa que lhes foi aplicada pelo item 9.7 do acórdão recorrido e afastar suas responsabilidades quanto aos débitos objeto dos itens 9.4, 9.5 e 9.6 do referido acórdão, remanescendo a solidariedade dos demais responsáveis indicados nos respectivos itens.
 (...) "
O Ministério Público junto ao TCU (MPTCU) , representado pelo Subprocurador-Geral Paulo Bugarin, endossou o posicionamento da Serur, conforme trecho do parecer transcrito a seguir (peça 89) :
"V
53. Por fim, revendo o meu posicionamento anterior, acompanho a proposta da unidade instrutiva de afastamento das responsabilidades das ex-secretárias de saúde, tendo em conta os fundamentos elencados pela Secretaria de Recursos. As evidências contidas nos autos efetivamente levam a concluir que a movimentação financeira de recursos do FMS era de responsabilidade exclusiva do ex-prefeito e dos ex-tesoureiros.
54. As poucas notas fiscais anexadas aos autos denotam uma celeridade incomum entre a entrega da nota e o pagamento dos recursos, sendo comum a ausência de atestos de recebimento dos produtos. Como já comentado pela Secex/PI, também não guardam nexo de causalidade com a movimentação financeira.
55. Como pontuou a Serur, o Denasus registrou que a Secretaria Municipal de Saúde 'não dispunha de estrutura real (apenas formal) nem realizava concretamente as atribuições de controle, acompanhamento, execução orçamentária e financeira e contabilização das despesas, nem mesmo de prestação de contas' (peça 87, p. 17) .
56. Além disso, os anexos encaminhados pela defesa da Sra. Fátima Ferreira da Cunha (peça 63) reforçam os indícios de que havia um total descontrole das contas do FMS. São listadas dívidas não pagas do exercício de 2003, parte com comprovantes e parte sem comprovantes, e o relato da ex-secretária de estar sendo ameaçada por fornecedores que tinham créditos a receber do Município.
57. Outro dado é o fato de haver operações financeiras junto ao Banco do Brasil com o uso da senha da secretária de saúde anterior, Sra. Maria Goretti da Silva Pereira, a mesma que foi multada pelo TCE/PI no âmbito do Acórdão 979/2006.
 (...) 
59. Quanto às demais propostas, este representante do MPTCU acompanha o encaminhamento sugerido pela Serur à peça 87, p. 24, no sentido de negar provimento ao recurso do Sr. Murilo Antônio Paes Landim e dar provimento aos recursos apresentados pelas Sras. Fátima Ferreira da Cunha e Sheylla Mara de Castro Macedo Costa, para julgar suas contas regulares com ressalva, tornando sem efeito as multas que lhes foram aplicadas pelo item 9.7, bem como afastar a responsabilidade das mesmas quanto aos débitos indicados nos itens 9.4, 9.5 e 9.6 do acórdão recorrido."
Embora tenha acolhido os fundamentos dos pareceres, deixei de manifestar-me, no voto, especificamente quanto ao provimento dos recursos interpostos pelas Secretárias de saúde. O acórdão também não mencionou o provimento a esses recursos.
Diante do arrazoado, corroboro o entendimento uniforme da Serur e do MPTCU quanto à ausência de responsabilidade das ex-secretárias de saúde Fátima Ferreira da Cunha e Sheylla Mara de Castro Macedo Costa.
De fato, apesar de a gestão do Fundo Municipal de Saúde ser atribuição legal do secretário de saúde do município, os elementos constantes nos autos indicam que, na prática, não foram elas as responsáveis pela movimentação financeira do fundo. Consequentemente, não se poderia exigir que fossem elas as responsáveis pela comprovação da regular aplicação dos recursos correspondentes.
Assim, devem-se acolher os presentes embargos e conceder-lhes efeitos infringentes, a fim de julgar regulares com ressalva as contas de Fátima Ferreira da Cunha, excluindo o débito e a multa que lhe eram devidos.
Analogamente, com fundamento no art. 161 do Regimento Interno do TCU, deve-se conceder o mesmo tratamento a Sheylla Mara de Castro Macedo Costa.
	Ante o exposto, voto por que o Tribunal adote o Acórdão que ora submeto à deliberação deste Colegiado.
TCU, Sala das Sessões Ministro Luciano Brandão Alves de Souza, em 14 de abril de 2020.
Ministro BRUNO DANTAS 
Relator